臺灣臺北地方法院民事判決　九十年度訴字第五七二七號
　　原　　　告　丙○○
　　法定代理人　乙○
　　被　　　告　甲○○
右當事人間請求侵權行為損害賠償事件，本院判決如左：
    主    文
被告應連帶給付原告新台幣貳拾萬元，及被告甲○○部分，自民國八十九年十一月二
十三日起，被告請問廣告股份有限公司部分，自民國九十年十一月二十三日起，均至
清償日止，按年息百分之五計算之利息。
原告其餘之訴駁回。
訴訟費用由被告連帶負擔五分之一，餘由原告負擔。
本判決第一項於原告以新台幣柒萬元供擔保後，得假執行。但被告如於假執行程序實
施前以新台幣貳拾萬元為原告預供擔保，得免為假執行。
原告其餘之假執行聲請駁回。
    事    實
甲、原告方面：
  壹、聲明：
    一、被告應給付原告新台幣（下同）一百萬元及自起訴狀繕本送達翌日起至清償
        日止，按年息百分之五計算之利息。
    二、願供擔保，請准宣告假執行。
  貳、陳述：
    一、被告甲○○係設於台北市○○街○段七十二號十樓之被告請問廣告股份有限
        公司（下稱請問公司）職員，負責廣告物設置雜項執照申請之相關工作，為
        圖賺取公司支付結構技師認證之費用，竟於民國八十八年三月十七日，未經
        原告同意，以原告身分證影本及偽刻之原告印章，在安泰商業銀行存款相關
        業務往來申請書約定書及印鑑卡偽造丙○○印文及署押，持以向銀行申請開
        立帳戶，以供撥入公司支付之認證款項。被告甲○○復於同年三月三日、十
        二月二十三日分別申請台北市○○○路六十二號及台北市○○○路○段七十
        號屋頂樹立廣告物雜項執照、八十八年八月十七日申請台北縣板橋市○○路
        八十號四樓屋頂樹立廣告物雜項執照時，再擅持上開偽刻之原告印章及偽刻
        之皇承土木結構技師事務所印章、圖戳章各一枚，以其偽造前述印章之印文
        及原告之署押於簽證報告、結構分析計算書、廣告物安全證明書等文件上，
        佯為已經原告之認證，持向臺北市政府工務、台北縣政府工務局審核申請雜
        項執照，足以生損害於原告。以上之事實已經鈞院刑事庭八十九年度易字第
        二五三四號刑事判決所是認。
    二、按姓名權受侵害者，得請求法院除去其侵害，並得請求損害賠償。因故意或
        過失，不法侵害他人權利者，負損害賠償責任。故意以背於善良風俗之方法
        ，加損害於他人者亦同。受僱人因執行職務，不法侵害他人之權利者，由僱
        用人與行為人連帶負損害賠償責任。又不法侵害他人之身體、健康等或其他
        人格法益而情節重大者，被害人雖非財產上之損害，亦得請求賠償相當之金
        額，民法第十九條、第一百八十四條第一項、第一百八十八條第一項、第一
        百九十五條第一項分別定有明文。被告甲○○冒用原告之姓名為偽造文書，
        業已侵害原告之姓名權，是原告得據此請求被告等連帶賠償原告所受精神上
        之損害。原告係享有盛名之土木及結構技師，執行業務年所得約四百八十餘
        萬元，而被告甲○○任職請問公司工程主任，負責廣告物之工程，位居公司
        要津，而本件又係被告甲○○執行請問公司申請廣告物過程中所為犯行，並
        獲得不法利益至少二百四十萬元。故原告請求被告等連帶賠償一百萬元，核
        屬相當。
    三、被告雖提出支票一紙，證明被告請問公司已支付原告報酬，並主張原告明知
        申請雜項執照不可能成功，卻仍然收受該筆報酬，顯然被告亦為受害人云云
        ，以此圖卸其賠償責任。然該支票並未交付原告，且觀其背面之「丙○○」
        提示背書，亦非原告所為，依其所委託付款提示之行庫係原告主張為被告甲
        ○○冒用原告姓名所開設之戶頭，更足證原告並未收受前揭報酬。
  三、證據：提出技師執業執照、各類所得扣繳憑單、中華民國結構工程技師工會全
      國聯合會函等影本各一件為證。
乙、被告方面：
  壹、聲明：
    一、原告之訴及假執行之聲請均駁回。
    二、如受不利判決，願供擔保請准免為假執行。
  貳、陳述：
    一、被告甲○○雖經刑事判決偽造文書罪判處有期徒刑十月，緩刑四年，惟被告
        甲○○並未涉及前開罪行，被告請問公司即無須負連帶賠償之責：
      (一)八十七年初，被告請問公司有意全力發展戶外立體廣告，被告甲○○遂找具
        有技師資格之原告合作申請雜項使用執照，此一工作因量多故價格會較便宜
        ，雙方約定由原告負責審圖，每件五千元，其餘工作由被告甲○○負責處理
        ，並向被告請問公司報較高的價格，以賺取價差。原告要求每次審完圖說，
        即應付款，故每次都由被告先行墊付。又依原告所言，除藍曬圖其有簽章外
        ，其餘文件如廣告安全證明書、結構計算書、簽證報告等均未簽章，被告甲
        ○○為申請雜項執照之需要，只得代其刻印。雙方合作以來，均循上開模式
        處理。
      (二)其後因被告請問公司停作戶外立體廣告，經被告甲○○告知後，原告十分不
        稅，態度完全改變，既云未收到報酬又云被告甲○○盜刻其印章，要求賠償
        一百萬元！被告甲○○一再表示所為乃雙方合作所必然之行為，原告仍不為
        所動並提出告訴，被告甲○○為求息事寧人，只得向檢察署自首。
      (三)原告身為結構技師，對於申請雜項執照所需文件，自然十分清楚，而竟只在
        藍曬圖上簽名，如此怎能申請雜項執照？而原告竟對合作之申請手續不聞不
        問，若不是原告同意被告甲○○刻用其章代為簽名，有此可能嗎？原告承認
        與被告甲○○有合作關係並有收費，如原告未曾同意被告甲○○代刻印章及
        簽名，則被告甲○○只要將申請雜項執照需要簽名之文件交予原告用印簽章
        即可，何需冒名刻章？足證原告有同意代刻用印章及簽名之事實。
      (四)關於安泰商銀開戶一事，原告於刑案審理中稱係「直到接到安泰銀行長安分
        行八十九年三月十一日通知書，才得知被冒用開立帳戶情事，隨即電話聯絡
        被告（甲○○），並給予機會說明」試問原告如何得知該帳號為被告甲○○
        所開立？且原告遲至八十九年七月十七日知悉被告請問公司停止廣告塔之興
        建後才予追究，實與事理有違。唯一解釋即是原告確曾交付身分證請被告甲
        ○○辦理開戶事宜。
      (五)故被告甲○○係基於原告授權代刻用印章、署押及辦理開戶，並無偽造文書
        情事，既無侵害原告名譽即不需負侵權行為損害賠償責任，被告請問公司即
        無連帶之責。
    二、原告明知技師只在藍曬圖上簽名絕對不可能申請雜項執照，被告甲○○不得
        不代刻用印章及簽名，且原告從未就後來雜項執照申請下來一事表示質疑，
        可見如非原告確有授權即是原告與有過失，原告請求一百萬元精神上損害賠
        償則無理由。
    三、原告與被告甲○○私下合作，被告請問公司根本毫不知情，原告僅審圖就收
        費五千元，由被告甲○○負責其他工作賺取價差，純為利益而結合，被告請
        問公司政策轉變二人合作關係生變後始知上情，且被告甲○○如有偽造文書
        之犯行亦與其執行職務無關，因係其與原告合作才偽造原告之印章，與被告
        請問公司需要找技師申請廣告塔根本無何關係，被告請問公司尚且支付原告
        報酬三萬五千元整，是則被告甲○○偽造原告印章之行為與其職務無關，被
        告請問公司本無庸負責，何況被告請問公司亦為被害人。再退步言之，因被
        告請問公司亦開立報酬予原告，被告請問公司一直認為所有申請廣告塔之土
        木技師之簽章為真正，故縱認被告請問公司須負僱用人之責任，亦係「縱加
        以相當之注意而仍不免發生損害」，依民法第一百八十八條第一項但書規定
        ，被告請問公司亦不負連帶賠償之責。
    四、被告請問公司係為發展戶外立體廣告而與具有技師資格之原告合作，是原告
        係受到被告請問公司之委任申請項使用執照，而原告本應在申請相關文件上
        簽名，卻只在藍曬圖上簽名，其餘文件均交由被告甲○○處理，可知被告甲
        ○○偽造印章及簽名之行為係為完成原告未完成之工作，換言之，被告甲○
        ○偽造之行為係執行原告之職務，非執行被告請問公司之職務。則被告甲○
        ○偽造行為即與被告請問公司無關。
    五、被告甲○○為大專肄業，目前任職淡水報業廣告中心，月薪三萬元左右，名
        下並無任何不動產。
  參、證據：提出支票影本一紙為證。
丙、本件依職權調閱本院八十九年度易字第二五三四號偽造文書刑事案卷。
    理    由
一、按不變更訴訟標的，而更正事實或法律上之陳述者，非為訴之變更或追加，民事
    訴訟法第二百五十六條定有明文。本件原告起訴原主張被告甲○○係被告請問公
    司職員，擅自偽造原告簽名用印，向台北市政府、台北縣政府申請雜項執照，及
    向安泰商業銀行申請開立帳戶，侵害原告名譽權，被告請問公司為甲○○僱用人
    ，應與甲○○連帶負賠償責任，為此聲明請求被告連帶賠償其非財產上損害一百
    萬元，並加付法定遲延利息等情；嗣於起訴後之九十一年二月二十五日言詞辯論
    程序中，本於同一基礎事實而變更主張被告甲○○侵害其姓名權，並為同一聲明
    之請求。經核原告所為變更，僅涉及更正事實上及法律上之陳述，尚無變更其訴
    訟標的，揆諸首揭規定，自應准許，先予敘明。
二、原告主張被告甲○○係被告請問公司之職員，負責為請問公司申請廣告物雜項執
    照等工作，而原告為結構技師。詎被告甲○○為圖賺取請問公司支付結構技師之
    認證費用，竟於執行請問公司申請台北市○○○路六十二號、台北市○○○路○
    段七十號及台北縣板橋市○○路八十號四樓屋頂廣告物雜項執照之職務時，未經
    原告同意，擅自偽造原告印文及署名，以偽造原告名義出具之結構技師簽證報告
    、結構分析計算書、廣告物安全證明書等文件，並於八十八年三月三日、同年八
    月十七日、同年十二月二十三日，分別持向台北市政府及台北縣政府，申請核發
    上開廣告物之雜項使用執照；另為供請問公司撥入支付結構技師之認證款項，又
    於八十八年三月十七日，以相同方法偽造原告名義之安泰商業銀行存款相關業務
    往來申請書、約定書及印鑑卡，持向安泰商業銀行申請開立原告名義之帳戶，而
    不法侵害原告之姓名權。因被告請問公司為被告甲○○之僱用人，就甲○○執行
    職務侵害原告權利之行為，應負連帶賠償責任。為此，依民法第一百八十四條第
    一項、第一百八十八條第一項、第一百九十五條第一項規定，訴請被告連帶賠償
    其非財產上損害一百萬元，並加付自起訴狀繕本送達翌日起算之法定遲延利息等
    情。
三、被告甲○○辯稱伊與原告合作為請問公司申請雜項使用執照，約定原告負責審圖
    ，其餘工作由伊負責處理，原告除在藍曬圖簽章外，其餘文件如廣告安全證明書
    、結構計算書、簽證報告等均未簽章，伊為申請雜項執照之需要，只得代原告刻
    印，且向來均循此模式合作。而原告身為結構技師，對於申請雜項執照所需文件
    ，十分清楚，竟只在藍曬圖上簽名，對合作之申請手續又不聞不問，倘非原告同
    意伊代為刻用印章簽名，豈可能完成申請。況原告對合作關係既有收費，如原告
    未曾同意伊代刻印章及簽名，伊只需將申請雜項執照需要簽名之文件交原告用印
    簽名即可，並無需冒名刻章。至於安泰商銀開戶一事，原告於刑案審理中陳稱直
    到接到安泰銀行長安分行八十九年三月十一日通知書，才得知被冒用開立帳戶情
    事，隨即電話聯絡被告甲○○等語，倘原告未曾交付身分證請被告甲○○辦理開
    戶，原告如何得知該帳號為被告甲○○所開立？況原告遲至八十九年七月十七日
    知悉被告請問公司停止廣告塔之興建後才予追究，亦與事理有違。足證原告有同
    意代刻用印章及簽名之事實等語；被告請問公司則辯稱其為發展戶外立體廣告而
    委任原告申請使用執照，對甲○○私下與原告合作之事並不知情，被告甲○○或
    有偽造文書，亦屬執行原告之職務，與其執行請問公司職務無關，且請問公司一
    直認所有申請廣告物雜項執照之土木技師簽章均為真正，縱認請問公司須負僱用
    人責任，亦有「縱加以相當之注意仍不免發生損害」之免責事由，自不負連帶賠
    償責任等語。
四、按因故意或過失不法侵害他人之權利者，負損害賠償責任；不法侵害他人之身體
    、健康、名譽、自由、信用、隱私、貞操、或不法侵害其他人格法益而情節重大
    者，被害人雖非財產上之損害，亦得請求賠償相當之金額；受僱人因執行職務不
    法侵害他人之權利者，由僱用人與行為人連帶負損害賠償責任，民法第一百八十
    四條第一項前段、第一百九十五條第一項前段（本條項規定雖於八十九年五月五
    日修正公布施行，惟依民法債篇施行法第九條規定，於修正施行前之事件亦適用
    之，是本件事實雖發生在民法修正前之八十八年間，亦適用本條項之規定）、第
    一百八十八第一項前段分別定有明文。又姓名權為人格權之一種，此觀民法第十
    九條立法理由書謂：「姓名權者，因區別人以己而存人格權之一也」甚明，是姓
    名權之侵害，倘其情節重大，被害人自得依上開規定請求損害賠償。
五、查原告主張被告甲○○係被告請問公司之職員，負責為請問公司申請廣告物雜項
    執照等工作，原告為結構技師。被告甲○○於請問公司申請台北市○○○路六十
    二號、台北市○○○路○段七十號及台北縣板橋市○○路八十號四樓屋頂廣告物
    雜項執照案件中，自行刻用原告印文並簽署原告姓名於所需結構分析計算書、廣
    告物安全證明書等文件，並於八十八年三月三日、同年八月十七日、同年十二月
    二十三日，分別持向台北市政府及台北縣政府，申請核發上開廣告物之雜項使用
    執照。又於八十八年三月十七日，以相同方法製作原告名義之安泰商業銀行存款
    相關業務往來申請書、約定書及印鑑卡，持向安泰商業銀行申請開立原告名義之
    帳戶等事實，為被告所不爭，並有原告提出之技師執業執照在卷可佐，復經本院
    調取本院八十九年度易字第二五三四號偽造文書刑事案卷，查閱卷附之安泰商業
    銀行存款相關業務往來申請書暨約定書、印鑑卡（本院卷第二五四、二五五頁）
    、建築物結構與設備專業技師簽證報告、廣告物安全證明書、廣告物工程結構計
    算書、藍曬圖、廣告招牌鋼骨構架結構分析計算書、廣告材質結切結證明書（本
    院卷第二九四至第三０八頁）等件，互核相符，自堪信原告此部分主張為真正。
六、原告另主張被告甲○○擅自冒用原告印文、署名，以偽造文書方法製作上開文件
    ，並持向台北市政府及台北縣政府，申請核發雜項使用執照及向安泰商業銀行申
    請開立原告名義之帳戶，有不法侵害原告姓名權之情事。被告請問公司為被告甲
    ○○之僱用人，應依民法第一百八十四條第一項、第一百八十八條第一項、第一
    百九十五條第一項規定，與被告甲○○連帶賠償原告非財產上損害一百萬元及法
    定遲延利息一節，則為被告所拒，並以前詞置辯。經查：被告甲○○就其曾獲原
    告授權代原告用印簽名及辦理開戶等對其有利之積極事實，及原告曾與其就請問
    公司申請雜項使用執照之合作事宜，約定由原告負責審圖，其餘工作由其負責處
    理一節，均未舉證以實其說。原告於本院八十九年度易字第二五三四號偽造文書
    刑事案件，已陳明其與被告甲○○係逐案合作計酬等語（見第三四頁、第七六頁
    訊問筆錄），被告甲○○亦於該案偵查中同此陳述（見台灣台北地方法院檢察署
    八十九年度他字第三二七六偽造文書偵查卷第二十一頁訊問筆錄），足見被告甲
    ○○與原告之合作關係，係因案而異，非必有其慣行之合作模式。又甲○○固曾
    與原告合作為被告請問公司申請雜項使用執照，然在合作關係存續中，縱原告怠
    於履行其簽名蓋章義務，亦僅生被告得否請求其履行之問題而已，並無從推認原
    告即有同意由被告甲○○代其簽名用印之默示意思表示。再者，原告就其如何得
    知其安泰銀行帳戶係被告甲○○冒名開立，又如何於事後始予追究一節，已於上
    開刑事案件陳明：「八十九年三月十二日被告來本人之事務所，宣稱借該公司（
    請問公司）廣告物工程設計，需要本人之身分證影本，並出示亦負責該公司廣告
    物申請案建築師楊啟男之身分證影本，故不疑有他，將身分證影本交予被告，直
    至接到安泰銀行長安分行八十九年三月十一日通知書，才得知被冒用開立帳戶之
    情事，隨即電話聯絡被告並給予機會陳述說明，惟被告稱係該公司所開立之帳戶
    ，他不知情，但會詳查回覆，經屢次通知被告皆無回覆，由於本人忙於自己業務
    關係，致無暇顧及而疏忽，一直到八十九年七月十五日發現廣告塔偽簽證之情事
    ，乃於八十九年七月十七日至安泰銀行長安分行詢問及調閱原開戶申請資料，始
    知私章及簽名筆跡與廣告塔設計圖上偽刻之署押相同，係屬同一人所為，印章、
    簽名均非本人所有及親自簽名，且開戶印鑑卡所填寫之公司及住家電話號碼亦非
    本人所有，以及帳戶已有資金進出：：：之事實」等語，核其所述，尚非顯與常
    情相悖，自亦不能以原告因曾交付身分證影本予甲○○，而逕懷疑甲○○冒其名
    義開戶，且於得知被冒名開戶之後，未即時予以處置等情事，即推認原告已同意
    甲○○代其簽名用印及開戶之事實。況被告甲○○於前揭偽造文書刑事案件中亦
    曾提出上開諸項辯詞，惟始終均未指出證明之方法，又在該案最後審理程序中承
    認原告所指之偽造文書事實，經記明於該案九十年九月二十四日審理筆錄，本院
    刑事庭亦因之判處甲○○行使偽造私文書罪有期徒刑十月，緩刑四年確定在案，
    此均有該案卷及刑事判決可稽。是被告甲○○上開所辯，尚不足採信。原告主張
    甲○○持向台北市政府及台北縣政府，申請核發雜項使用執照及向安泰商業銀行
    申請開立原告名義之帳戶所用之前揭文書，係未經原告同意而冒用原告印文、署
    名所偽造之事實，堪予信憑。
七、次查，系爭廣告物雜項使用執照係以被告請問公司為申請人，此有雜項執照申請
    書附於前揭刑事案件可稽（第二九四頁至第三０八頁），而被告甲○○受僱於請
    問公司，係負責廣告物雜項使用執照申請之相關工作，亦為被告所不爭。則被告
    甲○○為請問公司申請本件系爭廣告物雜項使用執照時，冒用原告印文署名以偽
    造前揭申請文件，自屬執行請問公司職務，而不法冒用原告之姓名。此與被告請
    問公司知否被告甲○○與原告間有無合作關係無關，被告請問公司自難以其對此
    毫不知情，解免其僱用人責任。又被告請問公司對於被告甲○○所偽造之原告簽
    名用印，縱誤認為真正，要僅涉及其對被告甲○○偽造文書之事實知情與否而已
    ，並無從據以推認其選任監督甲○○執行職務有盡相當之注意。是被告請問公司
    以上開情詞辯稱其無需負僱用人責任云云，並無可取。
八、第查，被告甲○○於系爭雜項使用執照及開戶文件上偽造原告簽名用印，並持向
    台北市政府、台北縣政府申請雜項執照，及向安泰商業銀行申請開立帳戶，侵害
    原告使用其姓名之權利，並使原告就此負有承擔民刑事及行政責任之風險，自堪
    認其情節重大而使原告受有精神上痛苦，則原告請求被告甲○○賠償其非財產上
    損害，即無不合。而被告請問公司為甲○○僱用人，對甲○○上開行為，亦應依
    前揭規定與甲○○連帶負賠償責任，是原告請求被告請問公司連帶賠償，亦屬有
    據。茲本院審酌被告甲○○所為對原告姓名權侵害之程度，及原告為土木及結構
    技師，執行業務年所得約四百八十餘萬元，被告甲○○則為大專肄業，目前任職
    淡水報業廣告中心，月薪三萬元左右，名下並無任何不動產等情，此均為兩造所
    不爭，認原告請求被告連帶賠償非財產上損害一百萬元，尚屬過高，應以二十萬
    元為適當。
九、末按給付無確定期限者，債務人於債權人得請求給付時，經其催告而未為給付，
    自受催告時起，負遲延責任。其經債權人起訴而送達訴狀，與催告有同一之效力
    ；又遲延之債務，以支付金錢為標的者，債權人得請求依法定利率計算之遲延利
    息；應付利息之債務，其利率未經約定，亦無法律可據者，週年利率為百分之五
    ，民法第二百二十九條第二項、第二百三十三條第一項前段、第二百零三條定有
    明文。本件被告經原告起訴請求連帶賠償非財產上損害而未為給付，依上規定，
    原告自得請求被告加付自起訴狀繕本送達翌日起至清償日止，按年息百分之五計
    算之遲延利息。
十、從而，原告請求被告連帶賠償二十萬元，及自起訴狀繕本送達翌日即被告甲○○
    部分，自八十九年十一月二十三日起，被告請問公司部分，自九十年十一月二十
    三日起，均至清償日止，按年息百分之五計算之利息，尚無不合，應予准許。逾
    此部分之請求，則無理由，應予駁回。
十一、兩造陳明願供擔保，聲請宣告假執行或免為假執行，經核原告勝訴部分，合於
      法律規定，爰分別酌定相當之擔保金額宣告之；原告其餘假執行之聲請，因訴
      之駁回而失所依據，不予准許。
據上論結，原告之訴一部有理由、一部無理由，依民事訴訟法第七十九條但書、第八
十五條第二項、第三百九十條第二項、第三百九十二條規定，判決如主文。
中　　　華　　　民　　　國　　九十一　　年　　　三　　　月　　 十二 　　日
　　　　　　　　　　　　　　　　　　　民事第六庭　法　官　黃明發
右正本證明與原本無異
如對本判決上訴，須於判決送達後廿日內向本院提出上訴狀
中　　　華　　　民　　　國　　九十一　　年　　　三　　　月　　 二十　　 日
　　　　　　　　　　　　　　　　　　　　　　　法院書記官　謝梅琴
